臺灣臺東地方法院民事判決　　　　　　　　99年度訴字第90號
原　　　告　乙○○
訴訟代理人　蕭芳芳律師
被　　　告　甲○○
　　　　　　丙○○
上列當事人間請求返還信託財產事件，本院於民國100年4月22日
言詞辯論終結，判決如下：
    主      文
原告之訴駁回。
訴訟費用新臺幣壹萬壹仟陸佰玖拾貳元，由原告負擔。
    事實及理由
壹、原告主張：
  一、訴外人杜俊坤（即原告及被告甲○○之大哥）於民國95年
      死亡後，原告於95年4月7日因分割繼承而取得坐落臺東縣
      臺東市○○段292地號（面積3918.51平方公尺）所有權應
      有部分1/2之土地（即系爭土地），嗣因原告在外負債，
      遂於98年11月9日以買賣為原因，將系爭土地所有權移轉
      登記予被告甲○○（即原告之2哥）；而被告甲○○復於
      99年3月2日以買賣為原因，將該土地所有權移轉登記予被
      告丙○○（即被告甲○○之配偶）。
  二、而原告對被告甲○○將系爭土地所有權移轉登記予被告丙○○乙節，並不知情，故為追認該事實，遂於99年4月14
      日與被告甲○○將如卷附第12頁所示之「分家協議書」（
      下稱系爭協議書）送至本院辦理認證，依該協議書第一點
      、第(二)項財產之歸屬項下第4款（下稱系爭協議書第4款）
      記載：「..台東市卑南文化公園旁之地（係指系爭土地）
      原歸弟乙○○先生所有，但今困弟乙○○先生為清償所積
      欠之債務，弟乙○○先生願將此地歸兄嫂丙○○女士名下
      全權處理，日後如有賣出，其賣出之金額用於清償弟乙○○先生截至今日所積欠下列債權人之負債：宋自強之新台
      幣六十七萬元、甲○○之新台幣三十五萬元、杜幸真之新
      台幣三十九萬元及杜有惠之新台幣十一萬元。如果此地賣
      出之金額扣除弟乙○○先生所積欠上述所列負債之金額，
      若有剩餘，則歸弟乙○○先生所有。」等語，且由本院於
      100年4月22日言詞辯論期日依職權訊問被告之陳述後，原
      告認為：「系爭土地雖由被告甲○○於99年3月2日移轉所
      有權登記予被告丙○○，但並無終局使被告丙○○取得系
      爭土地所有權之意思，縱然被告丙○○並非系爭分家協議
      書之當事人，然被告二人間確有存在信託關係，此由證人
      丙○○證述系爭土地由被告甲○○移轉所有權登記至其名
      下，係為避免繼續來自原告債權人追償，且被告在世華銀
      行之前揭三百萬元貸款之本金利息，亦由被告甲○○支付
      。」｛見本院卷（下同）第155頁：該日筆錄｝等情，益
      徵證明：原告與被告甲○○、被告甲○○與被告丙○○間
      ，就系爭土地移轉所有權之登記，均屬信託登記之法律關
      係。
  三、系爭土地移轉登記予被告丙○○，係有：以出賣之價金，
      為原告清償債務之信託目的，頃有第三人意願購買系爭土
      地，惟被告在本院99年度家調字第85號調解程序中，即表
      示：不容許原告再出賣祖先之系爭土地，顯已拒絕出賣，
      則前揭信託目的已不能完成，依信託法第62條該信託關係
      既已消滅。另依系爭協議書第4款所示：前揭信託契約形
      式上之受益人，雖存在：被告甲○○及訴外人杜有惠、杜
      幸真、宋自強，但受有免除債務之利益者終為原告，故實
      質上該信託利益係全部由原告所享有，原告自得依信託法
      第63條第1項之規定，終止前揭信託關係。而被告甲○○
      怠於終止其與被告丙○○間之信託契約，原告自得代位被
      告甲○○，終止被告間之信託契約，併請求被告丙○○應
      將系爭土地所有權登記予被告甲○○後；並終止原告與被
      告甲○○間之信託契約，請求被告甲○○應將系爭土地所
      有權登記予原告，且以起訴狀繕本之送達，作為終止前揭
      2項信託契約之意思表示，爰依民法第242代位權、第767
      條第1項前段所有物返還請求權；信託法第63條第1項之法
      律關係起訴，併聲明求為判決：(一)被告丙○○應先移轉系
      爭土地所有權登記予被告甲○○後；(二)被告甲○○應再移
      轉系爭土地所有權登記予原告（第140頁至第141頁）。
貳、被告甲○○則以：
  一、原告因繼承父親及杜俊坤之遺產後，終日遊手好閒、沉迷
      酒色、以賭度日，嗣將繼承之遺產揮霍一空。其為念及兄
      弟之情，故無條件提供食宿，然原告竟繼續積欠賭債、招
      來地下錢莊之恐嚇，其為維護家人及原告之安全，遂自96
      年起即陸續為原告清償在外之欠債共合計約新臺幣（下同
      ）6,600,000元，惟原告竟仍覬覦其所分得之祖產。
  二、原告前曾跪求及允諾將系爭土地所有權移轉登記、抵償其
      為原告代償之部分債務，其因：不捨該地為父親所遺留、
      在父親病危時承諾照顧原告、及念及手足之情，遂答應原
      告所請，雙方並於98年11月9日以買賣為登記原因，辦理
      該土地所有權移轉登記至其名下後，其自得自由處分，且
      其於99年3月2日以買賣為登記原因，而移轉該土地所有權
      登記予被告丙○○乙情，本為原告所知悉。未料原告之債
      主仍持續恫嚇其家人，並要求其再代償原告之債務，置其
      家人飽受債主追討，但為顧及原告安全，卻不得不向親友
      借款，以清償原告之債務，造成其家計陷入困境，但為使
      原告徹底戒賭與洗心革面、確認原告應對自己之財務及責
      任負責、避免原告之債務繼續造成對其之困繞等情，其遂
      由原告與其簽立如卷附第12頁之分家協議書（即系爭協議
      書）。
  三、原告雖與其達成：將系爭土地由被告丙○○全權處理，日
      後如有出賣，其出賣之價金，則用以清償原告尚結欠：
      被告甲○○之債務350,000元、訴外人杜有惠（即原告
      之姐）之債務110,000元、訴外人杜幸真（即原告之妹
      ）之債務390,000元、訴外人宋自強之債務670,000元之
      協議（前揭債務合計為：1,520,000元，下稱系爭債務；
      前揭4位債權人合稱為系爭債權人，見系爭協議書第4款）
      ，但系爭土地位在山坡上、土壤貧瘠、無法取得水源，目
      前之公告現值為1,077,590元，若能賣得好價錢，始能完
      全清償前揭合計1,52,000元之債務。縱認被告丙○○係依
      信託契約，而取得系爭土地之所有權登記，但該條款係記
      載：須以系爭土地售得之價金，清償系爭1,520,000元之
      債務，故受益人為系爭4位債權人，依信託法第64條第1項
      之規定，在系爭債務尚未清償之前，原告自不得任意終止
      該信託契約等語置辯，聲明求為判決：駁回原告之訴（第
      142頁至第143頁）。
參、被告丙○○之部分：
    其未在系爭協議書上簽名，亦非該協議之當事人，該協議是
    原告與被告甲○○之間所成立。被告甲○○於99年3月2日將
    含系爭土地在內之8筆不動產所有權登記移轉至其名下，該
    移轉登記之原因為買賣關係等語置辯，聲明求為判決：駁回
    原告之訴（第143頁）。
肆、下列事實為兩造所不爭執（第144頁至第148頁），自應堪信
    為真實，本院爰逕採為辯論及判決之基礎。
  一、坐落在臺東縣臺東市○○段292地號（面積3918.51平方公
      尺）所有權應有部分1/2之土地（即系爭土地），目前登
      記在被告丙○○之名下。而系爭土地之公告現值為1,077,
      590元（計算方式：3918.51平方公尺公告現值550元／
      每平方公尺應有部分2分之1，第11頁：系爭土地登記謄
      本）。依臺東縣臺東市地政事務所於99年4月29日所列印
      之系爭不動產異動索引所示：訴外人杜俊坤（即原告之大
      哥）係以買賣為登記原因，於90年8月28日取得系爭土地
      所有權登記；而原告以分割繼承為登記原因，於95年4月7
      日取得系爭土地所有權登記（第8頁至第9頁、第54頁：該
      異動索引資料、系爭土地所有權狀影本）。
  二、被告甲○○先後於：
    (一)98年3月25日、98年3月27日、98年3月31日、98
      年4月3日、、98年4月8日、98年4月8日、98年4月
      10日、98年4月10日、98年4月13日、98年4月15日
      、98年4月17日、98年4月21日、98年4月24日、
      98年5月4日、98年5月21日、98年5月25日、98年5
      月27日、98年6月5日、98年6月11日、98年6月15日
      、98年6月19日、98年6月24日、98年6月25日、9
      8年6月26日、98年6月30日、98年月71日、98年7月
      2日、98年7月7日、98年7月17日、98年7月22日、
      98年8月3日、98年8月12日、98年8月13日、98年
      9月3日、98年9月9日、98年9月17日、98年9月25日
      、98年10月19日、98年10月29日、98年10月30日、
      98年11月2日、98年11月12日、98年11月17日、9
      8年11月19日、98年11月23日、98年11月26日、98
      年11月27日、98年11月27日、98年11月30日、98年
      12月3日、98年12月9日、98年12月10日、98年12月
      15日、98年12月18日、98年12月21日、98年12月25
      日、98年12月28日，以轉帳150,000元、轉帳100,0
      00元、轉帳80,000元、轉帳100,000元、轉帳100,0
      00元、轉帳27,000元、現金30,000元、轉帳100,00
      0元、現金30,000元、轉帳80,000元、現金20,000
      元、現金60,000元、現金50,000元、現金30,000元
      、現金50,000元、現金50,000元、現金30,000元、
      現金130,000元、轉帳170,000元、現金120,000元
      、現金40,000元、現金60,00 0元、現金30,000元、
      現金30,000元、現金60,000元、現金20,000元、
      現金80,000元、現金60,000元、現金30,0 00元、
      現金40,000元、現金20,000元、轉帳200,000元、
      轉帳80,000元、轉帳80,000元、轉帳100,000元、
      現金60,000元、現金50,000元、現金135,000元、
      現金100,000元、現金30,000元、現金20,00 0元、
      現金30,000元、轉帳150,000元、轉帳60,000元、
      現金60,000元、現金60,000元、現金30,000元、轉
      帳80,000元、轉帳70,000元、現金50,000元、現金
      60,000元、轉帳100,00 0元、轉帳90,000元、現金
      30,000元、轉帳70,000元、轉帳140,000元、現金6
      0,000元，入款原告在華南銀行所開立之000000000000或0
      00000000000帳戶（下稱原告帳戶）（P83-103：華南銀行
      活期性存款存憑條影本，上開金額合計為3,972,000元）
      ，前揭款項均係被告甲○○借予原告之款項。
    (二)97年2月21日、97年3月21日、98年8月12日、98
      年8月13日、98年12月4日，分別以現金30,000元存入
      訴外人丁○科技股份有限公司（下稱丁○公司，負責人為
      宋自強）在華南商業銀行股份有限公司（下稱華南銀行）
      000000000000帳號（下稱丁○公司帳戶）、現金120,00
      0元存入前揭帳戶、匯款620,000元至訴外人宋自強在合
      作金庫臺中中權分行0000000000000帳戶（下稱宋自強帳
      戶）、匯款500,000元至宋自強帳戶、匯款300,000元
      至宋自強帳戶（83-84、102-104：華南銀行活期性存款存
      憑條、匯款回條聯影本，前揭金額合計：1,570,000元）
      ，前揭金額均係被告甲○○代原告還款予宋自強之款項。
  三、訴外人周韋安於98年9月14日以現金60,000元，存入原告
      之帳戶（提示第96頁：華南銀行活期存續存款憑條影本）
      ，這筆款項是因為原告向被告甲○○調錢時，甲○○沒有
      款項，所以先向周韋安調錢，並以周韋安的名義存入原告
      在華南銀行的帳戶。
  四、依臺東縣臺東市地政事務所於99年7月間以東地所登記字
      第0990004744號函（第43頁：該函）暨所附原告移轉系爭
      土地所有權予被告甲○○之資料影本顯示：原告以於98年
      10月13日之買賣為登記原因，於98年11月9日將系爭不動
      產所有權移轉登記（下稱系爭981109所有權移轉登記）予
      被告甲○○（第45頁至第48頁、第52頁：土地登記申請書
      、土地所有權買賣移轉契約書、財政部臺灣省南區財產局
      贈與稅免稅證明書影本）。
  五、(一)原告於99年1月13日以現金40,000元存入文慧娟在華南
      銀行之000000000000帳戶（第104頁：華南銀行活期存續
      存款憑條影本），本筆存款是因為原告欠房東文慧娟之租
      金，而由被告甲○○以原告之名義存入該款項，至文慧娟
      於華南銀行的帳戶。
    (二)被告甲○○先後於：99年1月15日、99年1月27日、
      99年2月4日，分別以現金155,000元、70,000元、5
      3,200元，入款訴外人詹幀皓在合作金庫銀行所開立00000
      00000000帳戶（下稱詹幀皓帳戶）（第103頁至第105頁：
      該銀行存款憑條影本），前揭金額均係被告甲○○代原告
      匯給詹幀皓之款項，部分屬於詹幀皓之薪資，部分用於詹
      幀皓為原告之公司處理事務之週轉金。
  六、依臺東縣臺東市地政事務所於99年7月間以東地所登記字
      第0990004744號函（第43頁：該函）暨所附被告甲○○移
      轉系爭土地所有權予被告丙○○之資料影本顯示：被告甲○○以於99年2月11日之買賣為登記原因，於99年3月2日
      將臺東市○○段4-588地號（面積92平方公尺）、4-5
      89地號（面積89平方公尺）、4-590地號（面積89平方
      公尺）、4-5 91地號（面積89平方公尺）、4-592地
      號（面積89平方公尺）、4-593地號（面積93平方公尺
      ）；臺東市○○段78地號（面積294.15平方公尺）土地
      ；系爭不動產（以下合稱系爭8筆不動產），併同移轉
      所有權登記予被告丙○○（第44頁、第55頁至第56頁、第
      59頁至第60頁第63頁至第72頁：系爭土地登記謄本、土地
      登記申請書、前揭土地所有權買賣移轉契約書、臺東縣稅
      務局所出具前揭土地一般買賣-土地增值稅免稅證明書影
      本）。
  七、依被告甲○○與原告於99年4月14日所簽名、蓋章，經本
      院公證處於同日以99年度東院認字第217號認證之「分家
      協議書」（下稱系爭協議書）內載：「一、茲因兄弟各自
      發展，經慎重考慮後，決定分家，自協議書日起，雙方財
      務及行為責任各自獨立，各自債務互不相干，此後兄弟發
      展各憑自由，並約定條件如下；(一)兄弟之債務：1.兄甲○○（係指被告甲○○）先生與弟乙○○（係指原告）先生
      已正式分家，雙方基於法律，應承擔屬於自已的債務，不
      得要求對方代為清償。2.弟乙○○先生自本協議書生效日
      起七日將戶籍及住所遷出台東市○○路○段142號。(二)財
      產之歸屬：1.台東市○○路○段142號之房屋及土地歸兄
      甲○○先生所有。2.台東市○○路之地歸弟乙○○所有。
      3. 台東市○○路殯儀館旁之地原歸弟乙○○先生所有，
      但今因弟乙○○先生有積欠兄甲○○之債務關係，弟乙○○先生願將此地歸兄甲○○先生名下全權處理，以做為弟
      乙○○先生清償所積欠兄甲○○先生債務之用。4.台東市
      卑南文化公園旁之地（係指系爭土地）原歸弟乙○○先生
      所有，但今困弟乙○○先生為清償所積欠之債務，弟乙○○先生願將此地歸兄嫂丙○○女士名下全權處理，日後如
      有賣出，其賣出之金額用於清償弟乙○○先生截至今日所
      積欠下列債權人之負債：宋自強之新台幣六十七萬元、甲○○之新台幣三十五萬元、杜幸真之新台幣三十九萬元及
      杜有惠之新台幣十一萬元。如果此地賣出之金額扣除弟乙○○先生所積欠上述所列負債之金額，若有剩餘，則歸弟
      乙○○先生所有二、本協議書所訂各條均經雙方同意，各
      無反悔；如有違約情事，願受法律處罰。三、上係雙方情
      願，恐口無憑，合立分家書約一式三份，兄弟各執一紙為
      據、另一份由雙方持向戶籍地之地方法院辦理公證，即生
      分家效力..。」（第12頁至第13頁：系爭協議書影本）。
  八、兩造之經濟情形：
    (一)原告年逾39歲（61年1月出生，第25頁：戶籍查詢資料）
      、目前在臺東擔任營造公司之職員，於98年度所得為207,
      360元；名下不動產之財產之價值合計為1,927,274元（第
      137頁至第138頁：稅務電子閘門財產所得調件明細表）。
    (二)被告甲○○年逾42歲（57年6月出生），目前任職行政院
      農業委員會水土保持局臺東分局，於98年度所得為487,41
      9元；名下不動產、投資之價值合計為1,113,260元（第12
      9頁至第134頁：稅務電子閘門財產所得調件明細表）。
    (三)被告丙○○年逾43歲（57年3月出生），目前家管，於98
      年度所得為新臺幣（下同）978元；名下不動產、投資之
      價值合計為7,399,664元（第122頁至第128頁：稅務電子
      閘門財產所得調件明細表）。
  九、兩造對本院卷內之資料、函文等證據資料，經本院提示後
      ，對該等證據資料之形式真正，均不爭執，但其實質之證
      明力，由本院逕為認定。本件證據資料既已充足，無庸再
      調查其他證據，亦無庸再傳訊證人，請法院依卷內證據資
      料而為判斷。
伍、本件經兩造同意行集中審理，並協議、整理限縮爭點為（第
    148頁至第149頁）：
一、原告主張：代位被告甲○○，終止被告間之信託契約、請求
    被告丙○○應將系爭土地所有權登記予被告甲○○，有無理
    由？
二、原告主張：終止原告與被告甲○○間之信託契約，請求被告
    甲○○應將系爭土地所有權登記予原告，有無理由？
陸、得心證之理由：
  一、按(1)「稱信託者，謂委託人將財產權移轉或為其他處分，
      使受託人依信託本旨，為受益人之利益或為特定之目的，
      管理或處分信託財產之關係。」，信託法第1條定有明文
      ；「信託，除法律另有規定外，應以契約..為之。」（同
      法第2條）；「受託人因信託行為取得之財產權為信託財
      產。」（同法第9條第1項）；(2)「債務人怠於行使其權利
      時，『債權人』因保全債權，得以自己之名義，行使其權
      利。但專屬於債務人本身者，不在此限。」（民法第242
      條）；另「代位權係債權人代行債務人之權利，故代行者
      與被代行者之間，必須有債權債務關係之存在，否則即無
      行使代位權之可言。」（最高法院49年臺上字第1274號判
      例意旨參照），據此，須原告為被告甲○○之債權人，始
      得代位被告甲○○對被告丙○○得行使之權利，應為昭然
      ；(3)「當事人主張有利於己之事實者，就其事實有舉證之
      責任。」（民事訴訟法第277條前段）；(4)至於「法院認
      為必要時，得依職權訊問當事人。前項情形，審判長得於
      訊問前或訊問後命當事人具結，並準用第312條第2項、第
      313條及第314條第1項之規定。」（民事訴訟法第367之1
      條第1項至第2項）。而本院在本件審理程序中，認為有訊
      問被告甲○○、丙○○之必要，遂依民事訴訟法第367之1
      條第1項之規定，於100年4月22日言詞辯論期日（下同）
      在訊問前命被告具結後，依職權先後訊問後，被告分別為
      相關之陳述，核先敘明。另法院依職權訊問當事人，仍以
      當事人之陳述為證據，係法院調查證據之方法，如果該當
      事人確係在場見聞待證事實，而其陳述又非虛偽者，縱令
      該當事人與原告有其他利害關係，其陳述亦非不可採信，
      應無疑義。據此，本院在斟酌被告在開庭時身心、精神狀
      況、年齡、身份地位、生活環境、職業等情，再考量得以
      佐證之相關資料後，斟酌全辯論意旨及調查證據之結果，
      以認定被告陳述內容之證明力，先為敘明。經查：
    (一)本院依職權訊問被告甲○○陳述：「（原告在何時開始對
      外有負債？其種類？）在我父親94年死亡、我大哥杜俊坤
      95年死亡之前，原告的債務都是由他們在處理。債務種類
      大多為酒錢或是賭債，每次債主來要錢，金額大概都十幾
      、二十萬元。」、「（你所提出如卷附P80-106之代償原
      告債務之明細表所示，是否是你為原告代償債務之部分明
      細？）是的。這些存款單或匯款單的明細只是我為原告代
      償債務的部分證明。」、「98年11月9日移轉系爭土地所
      有權給我，是為了抵償我為原告代償的部分債務。」等語
      （第150頁），核以被告丙○○經依職權訊問陳稱：「一
      、從我在83年嫁給被告甲○○時，我就知道原告有賭債、
      酒錢的債務，我公公（即原告之父親）在84年身體不適後
      ，其提領銀行的款項就由我代為跑腿，所以我公公會跟我
      講提領多少金額、為原告清償什麼債務，我大伯杜俊坤（
      即原告大哥）在死亡前，也為原告代償原告在外的負債，
      這些都是公開的事實。二、我是知道被告甲○○有為原告
      代償債務的情事，但是這是他們兄弟之間的事，被告甲○○並不會事先告知我，所以我並不詳細知道被告甲○○借
      錢給原告的明細。」等語（第152頁至第153頁），而依被
      告甲○○所提出曾為原告代償債務之部分前揭明細，經兩
      造不爭執（見兩造不爭事項第二點、第三點、第五點）後
      ，其金額合計已達5,920,000元（第159頁至第161頁：該
      計算明細表）。另參前揭明細表所示，至系爭981109移轉
      系爭不動產所有權登記時，被告甲○○已為原告代償之金
      額已累計至4,102,000元，而系爭不動產公告現值僅約1,0
      77,590元（兩造不爭執事項第一點），據此，被告甲○○
      所陳：原告係為抵償對其部分債務之目的，遂有以買賣為
      登記原因，將系爭不動產於98年11月9日移轉所有權至於
      名下之登記行為等情，應堪採信，且為合理。
    (二)至於原告以：系爭系爭協議書第4款所示，主張伊與被告
      甲○○間係成立，以移轉系爭不動產所有權至被告甲○○
      名下，以作為被告甲○○將來為原告清償債務目的之信託
      契約後，始有系爭981109之移轉所有權登記之信託行為，
      而原告亦因此而成為被告甲○○之債權人乙節。惟查：(1)
      系爭981109移轉所有權，係以於98年10月13日之買賣為登
      記之原因（見兩造不爭執事項第四點），且係原告為抵償
      對被告甲○○部分債務之目的，業如前述。(2)另參系爭協
      議書係成立在前揭移轉登記之後；且系爭協議書第4款僅
      係記載，原告與被告甲○○間，就：已登記所有權在丙○○名下之系爭土地，所達成之處理方式而已；復觀系爭協
      議書內其他之協議事項，並未明確有：被告甲○○係基於
      將來為原告清償債務之信託目的，始自原告移轉系爭土地
      所有權登記至其名下之相關記載，故均未足僅以系爭協議
      書第4款之約定，及原告尚未舉證以實其說之前，尚難逕
      以推論：原告前揭之主張為真，應為明確。(3)況在原告尚
      未舉證，伊與被告甲○○間，究另有何債權債務關係存在
      之前，亦難逕認：原告確係被告甲○○之債權人，而有得
      代位被告甲○○對第三人權利之行使，應為昭然。
  二：次按「債權人得以自己名義代位行使者，為債務人之權利
      而非自己之權利，若債務人自己並無該項權利，債權人自
      無代位行使之可言。」（最高法院49年臺上字第175號判
      例意旨參照）。經查：
    (一)按系爭990302移轉所有權登記，乃以被告間為當事人，並
      非包含原告，故被告間對前揭移轉登記之目的，自應依被
      告間之意思，而非原告與被告甲○○間片面所能決定，應
      為當然。經本院依職權訊問被告丙○○陳述：「（提示卷
      附P43臺東縣臺東市地政事務所函，暨所附被告甲○○於9
      90302將臺東市○○段4-588地號、4-589地號、4-5
      90地號、4-5 91地號、4-592地號、4-593地號；
      臺東市○○段78地號；系爭不動產（以下合稱系爭8筆
      不動產），併同移轉所有權登記予妳之資料（P55-72），
      問：(一)被告甲○○為何將這8筆土地移轉所有權登記給妳
      ？(二)是否係作為妳將來還要為原告清償債務之用？）(一)原
      先我並不清楚登記在被告甲○○名下的這8筆土地，向華
      南銀行的借款是用來代償原告的債務，但是後來因為沒有
      辦法清償華南銀行的本金利息，以致被告家計陷入困難後
      ，事情才被公開出來，不然之前他們兄弟（係指原告及被
      告甲○○）之間的事，我是不太清楚的。後來我才打電話
      給杜有惠（即原告與被告甲○○之大姊）告知：我沒有工
      作、還有三個小孩要養，被告甲○○的收入已經無法支付
      家裡的開銷等語。所以我才要求被告甲○○將這8筆土地
      所有權移轉登記給我，事後為了清償對華南銀行的貸款，
      因為被告甲○○有工作，所以才以被告甲○○為借款人、
      我為連帶保證人，向國泰世華銀行借款三百萬元，以清償
      對華南銀行之貸款、玉山銀行的信用貸款60萬元、及被告
      甲○○為代償原告的債務而向親朋好友之借款。(二)被告甲○○將這8筆土地移轉所有權登記給我，其目的並不是作
      為將來繼續為原告清償債務之用，而是為了要保障我及三
      個小孩子將來之生計。因為我沒有工作，所以我只能照顧
      家裡，所以對世華銀行貸款的本金利息，就由被告甲○○
      來負責。」、「我認為這8筆土地移轉給我，就是我個人
      的。」、「因為我沒有工作，沒有現金，被告甲○○也願
      意來繳納對世華銀行的貸款。」等語（第153頁至第154頁
      、第154頁：筆錄），(2)另據被告甲○○經依職權訊問陳
      稱：「（你於990302將..系爭8筆不動產，併同移轉所有
      權登記予被告丙○○之資料（P55-72），問：你為何要將
      這8筆土地移轉所有權登記給被告林淑巒之原因？）系爭8
      筆土地原來都是為原告的債務而向華南銀行有貸款，後來
      對華南銀行的利息繳不出來，所以才會轉貸到國泰世華銀
      行，以我為借款人、被告丙○○為連帶保證人，向世華銀
      行借款三百萬元，用以清償在華南銀行的貸款約150萬元
      ，及在玉山銀行的信用貸款60萬元，及我為清償原告的負
      債，而向親朋好友的借款。而上開玉山銀行的信用貸款，
      也是我為清償原告的負債，而以自己的名義向玉山銀行的
      貸款。」、「這8筆土地是要移轉給被告丙○○及我們的
      三個小孩子的，因為我已經被原告的債務所拖累，所以這
      8筆土地是為了保障被告丙○○及三個小孩子將來的生活
      費用。」等語（第150頁至第151頁、第154頁：筆錄），
      故據上述，被告甲○○係因：無法負擔以系爭土地為擔保
      ，而在華南銀行之貸款，經被告丙○○之要求，乃以：為
      保障被告丙○○及所育未成年子女生活費用之目的，遂有
      被告間系爭990302移轉所有權登記之事實，應堪認定。
    (二)按「債權契約為特定人間之權利義務關係，僅債權人得向
      債務人請求給付，第三人並無請求債務人向債權人給付之
      權利，此為債之相對性原則。」（最高法院99年度臺上字
      第2008號判決意旨參照）、「基於債之相對性原則，自難
      執他人之契約條款而於系爭契約中加以主張。」（最高法
      院99年度臺上字第1742號判決意旨參照）。經查：(1)經本
      院依職權訊問被告丙○○陳述：「原告跟被告甲○○在系
      爭協議第4點的約定，是因為我是系爭土地的所有權人，
      這一點的協議是原告與被告甲○○之間的事情。」、「被
      告甲○○將這8筆土地移轉所有權登記給我，其目的並不
      是作為將來繼續為原告清償債務之用，而是為了要保障我
      及三個小孩子將來之生計。」（第153頁至第154頁：筆錄
      ）等語。(2)另參：系爭協議書係成立在前揭移轉登記之後
      ；且系爭協議書第4款之記載，僅係以：原告與被告甲○○當事人間，就登記所有權在丙○○名下之系爭土地，所
      達成處理方式之協議而已，該協議之當事人自不包括被告
      丙○○；況被告丙○○亦未在該協議書上簽名。故依前揭
      說明，該協議之效力，僅存在於當事人即原告與被告甲○○間，並不及該協議契約以外之被告丙○○，應為明確，
      故被告丙○○自不受因該款協議所生權利義務關係之拘束
      ，應為昭然，(3)職是，在原告尚未舉證之前，尚難僅以：
      原告與被告甲○○間之系爭協議書第4款協議，而逕以推
      論：系爭990302移轉所有權登記，係被告間已成立：係以
      系爭土地將來為原告清償債務為目的之信託契約，始有系
      爭990302移轉所有權予被告丙○○之信託登記行為；且該
      協議之效力，亦及於該協議契約外之被告丙○○乙節，應
      為昭然。
    (三)況在原告尚未舉證：被告甲○○對被告丙○○，究另有何
      債權債務關係存在之前，亦難謂：被告甲○○對被告丙○○有得行使之權利甚明。
  三、綜上所述，原告既無法舉證：伊為被告甲○○之債權人、
      被告甲○○對被告丙○○有得行使之權利之事實，則原告
      依民法第242條代位權之法律關係，主張：代位被告甲○○對被告丙○○得行使之權利，而為：被告丙○○應先移
      轉系爭土地所有權登記予被告甲○○之聲明，即無理由，
      應予駁回甚明。至於兩造所限縮之第二點爭點，自已無再
      斟酌之必要，附此敘明。
柒、據上論結，本件原告之訴為無理由，依民事訴訟法第78條、
    第87條第1項之規定，判決如主文所示。
捌、訴訟費用額之部分，依後附計算書確定如主文第2項所示。
中　　華　　民　　國　　100　　年　　4　　月　　29　　日
                  民事庭  法  官  陳兆翔
以上正本，係照原本作成。
如對本判決上訴，須於判決送達後20日內，向本院提出上訴狀。
如委任律師提起上訴者，應一併繳納上訴審裁判費。
中　　華　　民　　國　　100　　年　　4　　月　　29　　日
                          書記官　陳昭穎
計算書：
項        目    金　額（新臺幣）
第一審裁判費　　11,692元
